【裁判字號】    94,訴,2263
【裁判日期】    950929
【裁判案由】    分割共有物
【裁判全文】
臺灣臺中地方法院民事判決  94年度訴字第2263號
  原      告  壬○○
  訴訟代理人  葉玲秀  律師
  複  代理人  己○○
              丁○○
              廖國訓  律師
  被      告  戊○○
  被      告  乙○○
  上      一
  訴訟代理人  甲○○
  被      告  丑○○
  被      告  陳映童  即陳義興.
  被      告  癸○○
  上      一
  訴訟代理人  熊賢祺  律師
  上      一
  複  代理人  莊惠萍  律師
              寅○○
              丙○○
  被      告  子○○
上當事人間請求分割共有物事件，經本院於民國九十五年九月五
日言詞辯論終結，判決如下：
    主    文
兩造共有坐落台中市○○區○○段三五七地號、地目建、面積六
七六平方公尺土地，分割方法為如附圖丁案所示編號Ａ部分面積
九十平方公尺，分歸原告取得；編號Ｂ部分面積一百零五平方公
尺，分歸被告子○○取得、編號Ｃ部分面積一百十六平方公尺，
分歸被告癸○○取得；編號Ｄ部分面積七十五平方公尺，分歸被
告乙○○取得；編號Ｅ部分面積一百二十平方公尺，分歸被告子
○○取得；編號Ｆ部分面積四十五平方公尺，分歸被告戊○○取
得；編號Ｇ部分面積二十三平方公尺，分歸被告丑○○取得；編
號Ｈ部分面積三十四平方公尺，分歸被告癸○○取得；編號Ｉ部
分面積六十八平方公尺，分歸被告陳映童  即陳義興取得。
原告及被告子○○、癸○○各應給付被告戊○○、丑○○、陳映
童  即陳義興之補償金如附表壹所示之金額。
訴訟費用由兩造依附表貳所示之原應有部分比例負擔。
    事實及理由
甲、程序方面：
一、按不變更訴訟標的，而補充或更正事實上或法律上之陳述者
    ，非為訴之變更或追加，民事訴訟法第二百五十六條定有明
    文。又按原告於判決確定前，得撤回訴之全部或一部，民事
    訴訟法第二百六十二條第一項定有明文。本件原告對被告庚○○○、戊○○、辛○○、乙○○、丑○○、陳映童  即陳
    義興、癸○○、子○○提起本訴原聲明請求：「兩造共有坐
    落台中市○○區○○段三五七地號（下稱系爭土地）、地目
    建、面積六七六平方公尺土地，請准予原物分割。」，嗣原
    告於民國（下同）九十五年二月分別向庚○○○、辛○○購
    買系爭土地應有部分六十分之四、四十五分之一，嗣於九十
    五年六月九日言詞辯論期日、民事撤回部分暨更正聲明狀，
    撤回庚○○○、辛○○部分，並於九十五年八月二十五日提
    出民事更正聲明狀更正聲明：「1.兩造共有坐落台中市○○
    區○○段三五七地號、地目建、面積六七六平方公尺土地，
    請准予原物分割。如附圖即臺中市中興地政事務所九十五年
    八月十日土地複丈成果圖（下稱系爭土地複丈成果圖）所示
    丁案編號Ａ部分面積九十平方公尺，分歸原告取得；編號Ｂ
    部分面積一百零五平方公尺，分歸被告子○○取得、編號Ｃ
    部分面積一百十六平方公尺，分歸被告癸○○取得；編號Ｄ
    部分面積七十五平方公尺，分歸被告乙○○取得；編號Ｅ部
    分面積一百二十平方公尺，分歸被告子○○取得；編號Ｆ部
    分面積四十五平方公尺，分歸被告戊○○取得；編號Ｇ部分
    面積二十三平方公尺，分歸被告丑○○取得；編號Ｈ部分面
    積三十四平方公尺，分歸被告癸○○取得；編號Ｉ部分面積
    六十八平方公尺，分歸被告陳映童  即陳義興取得；2.原告
    及被告子○○、癸○○各應給付被告戊○○、丑○○、陳映
    童  即陳義興之補償金如附表所示之金額。」，依上開說明
    ，應予准許。
二、本件被告戊○○、乙○○、丑○○、陳映童  即陳義興、子
    ○○經合法通知，未於言詞辯論期日到場，核無民事訴訟法
    第三百八十六條各款所列情形，爰依原告之聲請，由其一造
    辯論而為判決。
乙、實體方面：
壹、原告主張：兩造共有坐落台中市○○區○○段三五七地號土
    地、地目建、面積六七六平方公尺，原告應有部分為四十五
    分之二，並於九十五年二月分別向庚○○○、辛○○購買系
    爭土地應有部分六十分之四、四十五分之一，合計其應有部
    分為四十五分之六，被告戊○○應有部分六十分之四、乙○○應有部分九分之一、丑○○應有部分六十分之二、陳映童
    即陳義興應有部分六十分之六、癸○○應有部分九分之二、
    子○○應有部分十二分之四。今本件共有人數眾多，被告等
    人無法與原告達成協議分割，因兩造並無不能分割之情事，
    各共有人得隨時請求分割共有物，為此爰依民法第八百二十
    四條第二項規定，對於被告等人請求分割共有物，就系爭土
    地複丈成果圖所示丁案，原告與被告子○○、乙○○及癸○○同意以每坪新台幣（下同）一萬二千五百元（即每平方公
    尺三千七百八十八元）補償被告戊○○、丑○○、陳映童
    即陳義興，並由原告及被告子○○、癸○○各按百分之二十
    、百分之三十及百分之五十之比例負擔，被告戊○○對於分
    配位置無意見，被告丑○○不願意支付補償費改受補償費，
    被告陳映童  即陳義興未出面表示意見。為此，提起本訴，
    並聲明：
  1.兩造共有坐落台中市○○區○○段三五七地號、地目建、面
    積六七六平方公尺土地，請准予原物分割，分割方法如附圖
    丁案所示編號Ａ部分面積九十平方公尺，分歸原告取得；編
    號Ｂ部分面積一百零五平方公尺，分歸被告子○○取得、編
    號Ｃ部分面積一百十六平方公尺，分歸被告癸○○取得；編
    號Ｄ部分面積七十五平方公尺，分歸被告乙○○取得；編號
    Ｅ部分面積一百二十平方公尺，分歸被告子○○取得；編號
    Ｆ部分面積四十五平方公尺，分歸被告戊○○取得；編號Ｇ
    部分面積二十三平方公尺，分歸被告丑○○取得；編號Ｈ部
    分面積三十四平方公尺，分歸被告癸○○取得；編號Ｉ部分
    面積六十八平方公尺，分歸被告陳映童  即陳義興取得。
  2.原告及被告子○○、癸○○各應給付被告戊○○、丑○○、
    陳映童  即陳義興之補償金如附表所示之金額。
貳、被告部分：
一、被告癸○○、乙○○、子○○、陳映童  即陳義興方面：
  (一)聲明：同意分割。
  (二)陳述：
    1.癸○○部分：同意原告九十五年八月二十五日民事更正聲
      明狀之分割方案即附圖丁案。
    2.被告乙○○、子○○部分：均同意分割，曾就原告主張之
      附圖即臺中市中興地政事務所九十五年一月十八日土地複
      丈成果圖所示甲案表示同意，惟系爭土地複丈成果圖所示
      丁案部分，未提出書狀作何聲明或陳述。
    3.被告陳映童  即陳義興部分：同意被告癸○○主張之附圖
      即臺中市中興地政事務所九十五年一月十八日土地複丈成
      果圖所示乙案或丙案，惟就附圖所示丁案部分，未提出書
      狀作何聲明或陳述。
二、被告戊○○、丑○○方面：未於言詞辯論期日到場，亦未提
    出書狀作何聲明或陳述。
參、得心證之理由：
一、共有人就共有物之分割方法不能達成協議者，任何共有人得
    請求法院判決分割共有物，民法第八百二十四條第二項定有
    明文。原告主張系爭土地為兩造所共有，應有部分如附表壹
    所示，系爭土地之地目建，並無不能分割之情形，兩造亦無
    不分割之特約，且就分割方法未能達成協議之事實，業據原
    告提出照片四幀、土地登記第二類謄本、臺中市中興地政事
    務所九十五年一月十八日土地複丈成果圖丁案及各共有人相
    互補償金額等影本各一份附卷為證，堪信原告之主張為真正
    ，則原告依共有物分割請求權，請求分割系爭土地等主張，
    揆諸前揭說明，應無不合。
二、次按法院定共有物之分割方法，應斟酌當事人之聲明、共有
    物之性質、經濟效用及全體共有人之利益等公平決之。經查
    ：本院先後會同台中市中興地政事務所測量人員與兩造勘測
    現場，分別依兩造之主張，由測量人員測繪如甲案、乙案、
    丙案及丁案等分割方案，此有本院九十四年十一月九日勘驗
    筆錄、臺中市中興地政事務所九十五年一月十八日土地複丈
    成果圖及臺中市中興地政事務所九十五年一月十八日土地複
    丈成果圖存卷可稽。是就系爭土地應如何分割始為適當乙節
    以論，原告原係主張系爭土地依附圖甲案原物分割，被告癸○○原則主張系爭土地依附圖乙案或丙案原物分割，被告乙○○、子○○二人原就原告主張之附圖甲案表示同意，被告
    陳映童  即陳義興原同意被告癸○○主張之附圖乙案或丙案
    ，被告戊○○、丑○○則均未於言詞辯論期日到場，亦未提
    出書狀作何聲明或陳述。嗣原告與被告癸○○、乙○○、子
    ○○（兼被告戊○○之訴訟代理人）等共有人於九十五年七
    月十九日經磋商後達成共識，協議系爭土地依丁案原物分割
    ，另由被告戊○○、丑○○、陳映童  即陳義興取得補償金
    每坪一萬二千五百元（即每平方公尺三千七百八十八元），
    而由原告及被告子○○、癸○○各按百分之二十、三十、五
    十之比例分別給付被告戊○○、丑○○、陳映童  即陳義興
    上述補償金，即如附表壹所示之金額，其餘共有人對於上開
    丁方案亦均無爭執。是本院審酌兩造上開陳述意見及聲明、
    共有物之性質、經濟效用及其使用現況，暨參酌全體共有人
    之利益及公平等情事，認以附圖丁案所示分割方法至為允當
    ，即將兩造共有坐落台中市○○區○○段三五七地號、地目
    建、面積六七六平方公尺土地，分割方法如附圖丁案所示編
    號Ａ部分面積九十平方公尺，分歸原告取得；編號Ｂ部分面
    積一百零五平方公尺，分歸被告子○○取得、編號Ｃ部分面
    積一百十六平方公尺，分歸被告癸○○取得；編號Ｄ部分面
    積七十五平方公尺，分歸被告乙○○取得；編號Ｅ部分面積
    一百二十平方公尺，分歸被告子○○取得；編號Ｆ部分面積
    四十五平方公尺，分歸被告戊○○取得；編號Ｇ部分面積二
    十三平方公尺，分歸被告丑○○取得；編號Ｈ部分面積三十
    四平方公尺，分歸被告癸○○取得；編號Ｉ部分面積六十八
    平方公尺，分歸被告陳映童  即陳義興取得，爰判決如主文
    第一項所示。又本院審酌兩造意願、各共有人分得土地之位
    置、經濟效用，暨參酌全體共有人之利益及公平等情事，認
    由被告戊○○、丑○○、陳映童  即陳義興取得補償金每坪
    一萬二千五百元，而由原告及被告子○○、癸○○各按百分
    之二十、三十、五十之比例分別給付被告戊○○、丑○○、
    陳映童  即陳義興上述補償金之方案為可採，從而，原告請
    求原告與被告子○○、癸○○各應給付被告戊○○、丑○○
    、陳映童  即陳義興之補償金如附表壹所示之金額，經核亦
    無不合，爰判決如主文第二項所示。
三、分割共有物之訴，係合兩造之必要共同訴訟，原、被告之間
    本可互換地位，本件原告起訴雖於法有據，但被告之應訴實
    因訴訟性質所不得不然，故所為抗辯自為伸張或防衛權利所
    必要，是以本院認本件之訴訟費用應由兩造按其應有部分之
    比例分擔（詳如附表貳）較為公允，爰諭知如主文第三項所
    示。
肆、訴訟費用負擔之依據：民事訴訟法第八十條之一、第八十五
    條第一項但書。
中    華    民    國    95    年    9    月    29    日
                  民事第二庭    法  官  呂明坤
正本係照原本作成。
如對本判決上訴，須於判決送達後20日內向本院提出上訴狀。
中    華    民    國    95    年    9    月    29    日
                                書記官
附表壹（各共有人相互補償金額）
┌───────────────────────────────┐
│ 各共有人相互補償金額                                         │
├──┬─────────┬──────────────────┤
│    │                  │     受補償權利人  金額（新台幣）   │
│    │                  ├─────┬─────┬──────┤
│編號│    補償義務人    │被告戊○○│被告丑○○│被告陳映童  │
│    │                  │          │          │即陳義興    │
├──┼─────────┼─────┼─────┼──────┤
│ 1  │  原告壬○○      │  34092   │  17425   │  51517     │
│    │  合計：103034元  │          │          │            │
├──┼─────────┼─────┼─────┼──────┤
│ 2  │  被告子○○      │  51138   │  26137   │  77275     │
│    │  合計：154550元  │          │          │            │
├──┼─────────┼─────┼─────┼──────┤
│ 3  │  被告癸○○      │  85230   │  43562   │  128792    │
│    │  合計：257584元  │          │          │            │
└──┴─────────┴─────┴─────┴──────┘
附表貳（兩造原應有部分之比例）
┌─────────────────────────┐
│附  表：                                          │
├───────────┬─────────────┤
│     共   有   人     │       應 有 部 分        │
├───────────┼─────────────┤
│壬○○                │      四十五分之六        │
├───────────┼─────────────┤
│戊○○                │      六十分之四          │
├───────────┼─────────────┤
│乙○○                │      九分之一            │
├───────────┼─────────────┤
│丑○○                │      六十分之二          │
├───────────┼─────────────┤
│陳映童  即陳義興      │      六十分之六          │
├───────────┼─────────────┤
│癸○○                │      九分之二            │
├───────────┼─────────────┤
│子○○                │      十二分之四          │
└───────────┴─────────────┘


司法院資訊處製作；財團法人民間司法改革基金會備份。
